臺北高等行政法院判決
111年度交上字第105號
上  訴  人  鄭惠君                                      
                        送達代收人  鄭明德
被 上訴 人  新北市政府交通事件裁決處
代  表  人  李忠台（處長）
上列當事人間交通裁決事件，上訴人對於中華民國111年1月28日
臺灣新北地方法院110年度交字第801號行政訴訟判決，提起上訴
，本院判決如下：
    主  文
原判決廢棄，發回臺灣新北地方法院行政訴訟庭。
    理  由
一、爭訟概要：
  1.上訴人所有車牌號碼00-0000號自用小客車（下稱系爭汽車
    ），於民國110年8月25日8時47分許，因停放在新北市三峽
    區○○路000巷00號處，有「汽車未懸掛號牌，於道路停車者
    （牌照已吊扣、繳銷、報停、吊銷、註銷）」之違規事實，
    為民眾檢舉無牌車輛違規占用道路，經新北市政府警察局三
    峽分局（下稱舉發機關）執勤員警到場查證拍照後並執行拖
    吊移置到樹林拖吊場保管後，於當日即110年8月25日填製新
    北警交字第C17421030號舉發違反道路交通管理事件通知單(
    下稱舉發通知單)予以舉發，記載應到案日期為110年10月9
    日前，並於110年8月26日將該舉發違規案件移送被上訴人處
    理。
　2.上訴人嗣於110年9月27日向被上訴人提出申訴不服舉發，案
    經被上訴人函請舉發機關查明上訴人申訴情節及違規情形後
    ，仍認違規事實明確，乃依道路交通管理處罰條例第12條第
    4項、第1項等規定，以110年12月23日新北裁催字第48-C174
    21030號違反道路交通管理事件裁決書（下稱原處分）裁處
    上訴人罰鍰新臺幣（下同）5,400元整。上訴人不服原處分
    ，提起撤銷交通裁決之行政訴訟；經臺灣新北地方法院110
    年度交字第801號行政訴訟判決駁回，仍表不服而提起上訴
    。
二、上訴人起訴主張及訴之聲明、被上訴人於原審之答辯及聲明
    ，均引用原判決所載。
　1.原判決略以，上訴人所有系爭汽車，因未懸掛號牌，於道路
    停車之違規事實，被上訴人依道路交通管理處罰條例第12條
    第4項、第1項等規定，以原處分裁處上訴人罰鍰5,400元整
    等情。有本案舉發通知單、違規歷史資料查詢報表、新北市
    政府警察局三峽分局110年10月14日新北警峽交字第1103636
    532號函、新北市政府警察局三峽分局清查疑似廢棄（無號
    牌）車輛清冊、採證照片、新北市三峽區公所107年12月13
    日新北峽工字第1072263652號函、新北市政府養護工程處10
    8年3月8日新北養一字第1084301716號函、新北市政府警察
    局三峽分局110年12月8日新北警峽交字第1103644825號函、
    新北市政府警察局三峽分局受理舉發違反道路交通管理事件
    答辯報告表、新北市政府警察局三峽分局取締未懸掛號牌車
    (00-0000)道路交通現場示意圖、新北市政府養護工程處107
    年12月17日新北養一字第1073668852號函、新北市三峽區公
    所110年11月30日新北峽工字第1102610155號函、原處分書
    、汽車車籍查詢、駕駛人基本資料等在卷可稽。而認定違規
    事實，以原處分裁罰核屬合法有據。
  2.而上訴理由略以：原審未勘驗現場，及未審查上訴人所提出
    之證物，被上訴人稱取締時有詢問偕同到場之環保局人員，
    然而錄影畫面僅有拖吊人員及警員二人在場，足見被上訴人
    所稱不足採信。系爭車輛明顯髒汙積灰，引擎已損壞無法發
    動且四輪沒氣已置於該非道路處已二年多，已經停駛註銷車
    牌在案；該車應認定為廢棄車輛；而應依道路交通管理處罰
    條例第82條之1「占用道路之廢棄車輛」來處理，而非依道
    路交通管理處罰條例第12條第4項、第1項等規定予以重罰；
    上訴人所停車之位置，僅屬路邊空地而非道路，因停放在新
    北市三峽區○○路000巷00號旁的空地，該位置並未繪製任何
    交通標線，應非屬道路範圍云云。
三、本院判斷：
　1.本案原處分之依據，為道路交通管理處罰條例第12條第4項
    「汽車未領用有效牌照、懸掛他車號牌或未懸掛號牌於道路
    停車者，依第1項規定處罰（處汽車所有人新臺幣3,600以上
    10,800元以下罰鍰，並禁止其行駛），汽車並當場移置保管
    及扣繳其牌照。」其實質之違規情節「汽車未懸掛號牌於道
    路停車」。而上訴人質疑該情節就停車之位置是否為道路，
    若為道路亦應構成同條例第82條之1「占用道路之廢棄車輛
    」來處理，而非依道路交通管理處罰條例第12條第4項、第1
    項處罰之。因此本案之爭點是該車輛是否為廢棄車輛、所停
    車之位置是否為道路。
  2.就上訴人主張系爭汽車停放位置是否屬道路。
　　①原審依新北市三峽區公所107年12月13日新北峽工字第1072
      263652號函文說明二、(四)及三所記載：「二、經查本案
      該社區已於107年10月2日與本所簽訂『新北市封閉型社區
      私設通路路面維護改善原則契約書』，本所養護道路範圍
      如下：（四）○○路000巷00號旁至鐵門。三、有關本區○○
      里『薇多綠雅社區』內道路：○○路110巷、136巷及136巷20
      弄、22弄、24弄，本所前以於107年10月19日進場辦理社
      區內上述道路刨鋪改善工程，並經交通局繪設紅線………」
      （見原審卷第149頁至第151頁），可知本件舉發違規地點
      之社區於107年10月2日先與新北市三峽區公所簽訂『新北
      市封閉型社區私設通路路面維護改善原則契約書』，將本
      件舉發違規地點處所列為新北市三峽區公所之養護範圍，
      且嗣後新北市三峽區又於同年10月19日進行舉發違規地點
      之道路刨鋪改善工程，甚致還在其養護之其他道路範圍劃
      設道路交通標線，此舉措施顯已將舉發違規處所並連同其
      他所養護之道路，作為道路交通管理處罰條例所規範之道
      路，並可參佐新北市政府養護工程處107年12月17日新北
      養一字第1073668852號函文說明二所記載：「查本市三峽
      區○○里『薇多綠雅社區』內道路，由貴所前於107年10月19
      日進場辦理社區內上述道路刨鋪改善工程，並經本府交通
      局確認繪設標線，該路段已屬公眾通行之道路，若該社區
      內路段倘有違規停車情事，請該社區直接通報本府警察局
      三峽分局依權責妥處。」（見原審卷第153頁）。已經敘
      明○○路000巷00號旁至鐵門，屬該所養護道路之範圍，足
      見該路段已屬公眾通行之道路。
　　②上訴人仍爭執於該位置屬已經封閉而無法進出之路徑，且 
      無任何標誌或標線於該地面或附近，顯見該位置並非道路
      。然此，依新北市三峽區公所110年11月30日新北峽工字
      第1102610155號函文主旨：「有關本案違規案址（三峽區
      ○○路000巷00號）是否屬道路交通管理處罰條例第3條第1
      項定義之道路（或是否屬本所養護）一案，經查其柏油鋪
      面為本所養護供公眾通行，請查照。」（見原審卷第157
      頁），參照該函所示上開條例第3條第1款（非第1項）所
      定義之道路指公路、街道、巷衖、廣場、騎樓、走廊或其
      他供公眾通行之地方，已對「道路」為列舉性與概括性之
      說明，雖原鐵門已經不再使用，而有花盆堆置而無法進出
      ；但該空間仍鋪設柏油路面，仍可供汽車迴車倒車之用
　　　，該當其他供公眾通行之地方，屬概括性說明之道路，為
　　　三峽區公所養護供公眾通行之道路。上訴人之質疑，自無
      可採。
　3.該車是否應認定為廢棄車輛，在原審卷第137頁有清查疑似
    廢  棄車輛清冊之記載供參；載明經環保局鍾蕊萍認定未達
    廢車標準；但上訴人於交通違規案件陳述書已經質疑，如何
    判定「未達廢棄車輛」（參原審卷第93頁），該部分自有妥
    適調查進而認事用法之必要。
　　①按最高行政法院107年度判字第731號判決意旨： 道路交通
      管理處罰條例第12條第4項規定之立法意旨，係基於使用
      吊銷、註銷之牌照或借供他車使用或使用他車牌照，若僅
      限於行駛行為才予處罰，常導致路邊停車之違法車輛無法
      處理，徒添實務上執法之困擾，故規定不限於行駛行為，
      包括停車亦屬之，乃將未領用有效牌照、懸掛他車號牌或
      未懸掛號牌汽車於道路停車行為納入處罰規定，汽車並當
      場移置保管及扣繳其牌照。該條項規定之標的為「汽車」
      ，當係指尚未經報廢，或尚未失去原效用之車輛而言。此
      與道路交通管理處罰條例第82條之1第1項立法目的係在規
      範占用道路之「廢棄車輛」的移置及清除，二者有別。依
      道路交通管理處罰條例第82條之1第2項授權訂定之占用道
      路廢棄車輛認定基準及查報處理辦法第2 條，對於廢棄車
      輛之定義已有明確規定，因此，如屬占用道路之廢棄車輛
      ，應依道路交通管理處罰條 例第82條之1第1項規定處理
      ，而非適用道路交通管理處罰條例第12條第4項規定。足
      見，是否為廢棄車輛為關鍵所在。
　　②就法規而言，依道路交通管理處罰條例第82條之1第2項規
      定授權訂定之占用道路廢棄車輛認定基準及查報處理辦法
      （下稱處理辦法），該辦法第2條規定「占用道路車輛，
      有下列情形之一者，認定為廢棄車輛：一、經所有人或其
      代理人以書面放棄之車輛。二、車輛髒污、銹蝕、破損，
      外觀上明顯失去原效用之車輛。三、失去原效用之事故車
      、解體車。四、其他符合經中央環境保護主管機關會商相
      關機關公告認定基準之車輛。」同辦法第3條「警察機關
      及環境保護機關應主動查報，並受理民眾檢舉占用道路之
      廢棄車輛。」因此，上開辦法是行政程序法第150條所稱
      之法規命令。
　　　A.而新北市政府執行廢棄車輛查報及移置作業要點（下稱
        作業要點），是依據處理辦法第6條之規定（直轄市、
        縣市政府得視轄區特性及實際執行情形，依本辦法訂定
        執行要點）而訂立，其中第4點，關於汽車部分，廢棄
        車輛須具有下列二種以上之情形者：⑴車輛明顯髒污、
        積灰或久未使用清理。⑵車體板金多處銹蝕或表面嚴重
        凹陷。⑶擋風玻璃或車門玻璃任一處嚴重破損或破裂。⑷
        一輪以上係無輪胎、輪胎破損或輪框明顯變形。⑸二輪
        以上輪胎明顯無氣。⑹油箱破裂。⑺無引擎。⑻引擎蓋脫
        落或無法關閉。⑼車門脫落或無法關閉。⑽其他零件脫落
        或破損，致車輛無法正常使用。因此，上開作業要點應
        屬經法規命令之再授權，而訂立之行政規則。
　　　B.究竟應如何適用上開規定，作為廢棄車輛之判準，既然
        作業要點是授權之再授權所訂立之行政規則，而處理辦
        法為其母法，原則上是以地方政府因地制宜所訂之作業
        要點為準，但其判斷之結論不能違反處理原則之規範意
        旨。而上訴人所指之作業要點第4點（參本院卷第29頁
        ，上訴人稱依據道路占用廢棄車輛認定基準第4點，是
        就規範體系及法規名稱有所誤解，但其認定基準之內容
        相當）；本院以作業要點之規定取代上訴人所稱之認定
        基準，自無違法規之意旨。而上訴人所稱系爭車輛須具
        有「車輛明顯髒污、積灰或久未使用清理」、「輪胎破
        損」、「二輪以上輪胎明顯無氣」等情形。然查就卷內
        資料而言，照片所顯示的外觀，參原審卷第117、119頁
        無法判斷上訴人所指稱之情事，而所謂「環保局鍾蕊萍
        認定未達廢車標準」僅有結論而未附理由，因此原審法
        院未盡職權調查之義務，應堪認定。
   ③原審本應依職權調查以認定事實，卻未調查完足，亦未說明
     不予調查之理由，即逕為不利於上訴人之認定，稍嫌速斷
     ，有應依職權調查而未調查之違背法令情事，且有判決不
     備理由之違法，並足以影響判決結論。
四、綜上所述，原判決既有上述違法，並足以影響判決結論，上
    訴論旨指摘原判決違背法令，求予廢棄，即有理由。惟因本
    件事證尚有未明，有由原審法院再為調查審認之必要，本院
    無從自為判決，故將原判決廢棄，發回原審法院更為適法之
    裁判。
五、據上論結，本件上訴為有理由，依行政訴訟法第237條之9第
    2項、第236條之2第3項、第256條第1項、第260條第1項，判
    決如主文。　　　　
中　　華　　民　　國　　111 　年　　8 　　月　　31　　日
                    臺北高等行政法院第五庭
                          　審判長法官　陳心弘  
                            　    法官　畢乃俊
                              　  法官　林妙黛
上為正本係照原本作成。
不得上訴。
中　　華　　民　　國　　111 　年　　8 　　月　　31　　日
                           　   書記官　簡若芸